【裁判字號】    95,台上,5523
【裁判日期】    951005
【裁判案由】    妨害自由
【裁判全文】
最高法院刑事判決            九十五年度台上字第五五二三號
上  訴  人  甲○○
選任辯護人  俞兆年律師
上列上訴人因妨害自由案件，不服臺灣高等法院中華民國九十五
年六月十四日第二審更審判決（九十四年度上更(一)緝字第二號，
起訴案號：臺灣臺北地方法院檢察署八十三年度偵字第一七一八
二號、第二五六一三號），提起上訴，本院判決如下：
    主  文
上訴駁回。
    理  由
按刑事訴訟法第三百七十七條規定：上訴於第三審法院，非以判
決違背法令為理由不得為之；是提起第三審上訴，應以原判決違
背法令為理由，係屬法定要件；如果上訴理由狀並未依據卷內訴
訟資料具體指摘原判決不適用何種法則或如何適用不當，或所指
摘原判決違法情事，顯與法律規定得為第三審上訴理由之違法情
形不相適合時，均應認其上訴為違背法律上之程式，予以駁回。
本件原判決撤銷第一審關於上訴人甲○○部分之科刑判決，改判
仍論處上訴人共同以非法方法，剝奪人之行動自由罪刑（處有期
徒刑一年）。上訴人之上訴意旨略稱：（一）原判決事實欄就上
訴人與共犯龍永年、紐大剛間，如何具有共犯本罪之犯意聯絡、
究係於何時、何地互為共犯本罪之謀議、如何計劃並分擔實施本
件犯罪行為、事成之後如何分享利益等情，均未審究明白，詳為
認定，已不足為適用法律之依據。況且上訴人一再供稱：因告訴
人于禮源經營之漢邦企業股份有限公司（下稱漢邦公司）及其子
公司，宣告倒閉後，眾多債權人上門討債，上訴人亦係債權人之
一，乃與于禮源在臺北市○○○路○段九九號十九樓于禮源辦公
室內協商，經溝通後，于禮源當場表示委由上訴人處理漢邦公司
未回收之帳款，以清償該公司債務，並交付應收帳款明細表予上
訴人，嗣亦係由漢邦公司副總經理高熙治或于禮源之兄于定國陪
同上訴人或伊委派之人，收取上開應收帳款，事後又將收得之帳
款，分配予各該債權人，並無不法情事；而于禮源辦公室所在大
樓，門禁森嚴，一般訪客出入，均須經大門警衛管制，于禮源不
可能於其辦公室內遭上訴人夥同龍永年、紐大剛等人挾持，告訴
人事隔多月後，始提出本件告訴，自非適法。（二）依起訴書犯
罪事實所載，並未指訴上訴人與龍永年、紐大剛共犯本件妨害自
由罪嫌，原判決竟憑空認定龍永年、紐大剛與上訴人共犯本罪，
顯係對檢察官起訴所指為被告以外之人，逕行審判。況且依司法
院釋字第五八二號解釋及鈞院九十三年度臺上字第四０二九號判
決，原審亦應予上訴人詰問龍永年、紐大剛之機會；原判決未傳
喚龍、紐二人到庭立於證人地位具結而為陳述，致不當剝奪了上
訴人對龍、紐二人之正當詰問權，其踐行之訴訟程序，自屬於法
有違，且有不適用法則之違法。（三）修正後之刑事訴訟法，已
施行二年餘，刑事訴訟法施行法第七條之三但書之規定，應已不
再適用。原判決於民國九十五年六月十四日為裁判時，不依刑事
訴訟法修正後，經相關訴訟程序調查所取得之證據，予以審認，
逕引用刑事訴訟法施行法第七條之三但書規定，認依修正前刑
事訴訟法調查所得證據之效力不受影響，而排除原審調查所得證
據之效力，自有適用法則不當之違法。（四）最高法院九十五年
度臺上字第一五二五號判決已指明：「刑事訴訟法第一百五十九
條之二規定，係指被告以外之人於審判中，以證人身分依法定程
序，到場具結陳述，並接受被告之詰問，而其陳述與先前在檢察
事務官、司法警察官或司法警察調查中所為之陳述不符時而言；
故法院應依審判中及審判外各陳述外部附隨之環境或條件，比較
前後之陳述，並於判決理由內詳述其採用先前不一致之陳述的心
證理由，始為適法。又被告以外之人於司法警察官或司法警察調
查中所為之陳述，與審判中不符時，其先前之陳述具有較可信之
特別情況，且為證明犯罪事實存否所必要者，固得為證據，惟其
先前之陳述，須經證明具有較可信之特別情況，始符合上開規定
，不得單憑警詢距案發時間較近，或以證人事後有承受外界干擾
而受污染之虞，即逕謂於警詢之陳述較為可採。否則，將造成因
警詢之時間順序通常在先，該審判外陳述之證據價值，反優於審
判中經具結、詰問等程序所為陳述之不當結果」；而同院九十五
年度臺上字第一一九八號判決亦明白指出：「刑事訴訟法第一百
五十九條之二規定，被告以外之人於檢察事務官、司法警察官或
司法警察調查中所為之陳述，與審判中不符時，其先前之陳述具
有較可信之特別情況，且為證明犯罪事實存否所必要者，始得為
證據。則被告以外之人於檢察事務官、司法警察官或司法警察調
查中所為之陳述，須兼具可信性、必要性兩種要件，方得採為證
據。至於是否符合前開要件，事實審法院除應衡酌該等筆錄作成
之外部情況，就詢問有無出於不正方法、陳述是否出於非任意性
、有無違反法定障礙事由期間不得詢問及禁止夜間詢問之規定、
詢問時是否踐行告知義務、該等筆錄之記載與錄音或錄影內容是
否相符等有無排除證據能力之各項，就該等陳述適法性與否為整
體之考量外，另須就該等審判外之陳述內容，是否與發見真實，
有重要關係等事實，予以判斷，且於理由內就此為必要之說明，
始屬適法」。原判決認證人劉天生、高熙治、阮德仁、黃家訓、
徐清鑫、黃健榮、劉震東、邊威等人之證述，與告訴人于禮源、
證人唐麗蘭、林妙冠、于定國、潘桂蓮等人所證不符，而不予採
納，竟未審酌各個筆錄作成之外部情況，復未覆核各該筆錄是否
與錄音、錄影相符，僅憑個人主觀臆測，遽謂：證人劉天生、
高熙治、阮德仁、黃家訓、徐清鑫、黃健榮、劉震東、邊威等人
於審理中之證言，均係迴護上訴人之詞，無異否定審判功能，顯
屬本末倒置，有違刑事訴訟法所採之直接審理及言詞審理原則。
（五）原判決並未說明論處上訴人妨害自由罪刑，究係憑何具體
、積極之證據，已有認定事實不憑證據之違法。而所採納之告訴
人于禮源於法務部調查局臺北市調查處（下稱臺北市調查處）及
偵查中之指述，及證人唐麗蘭、林妙冠、高熙治、潘桂蓮、于定
國等人之證言，均屬偏頗，原判決竟憑此逕謂：「果非被告甲○
○（即上訴人）等人以前開手段相逼，于禮源以其有黑道背景之
情況下，斷不致如此輕易屈服，語氣甚急，要求所屬立即將屬於
公司命脈所繫且為全體債權人擔保之應收帳款輕易交出，委由甲
○○收取，並暫時拋家而隨同甲○○奔波之理。故于禮源稱其確
係在甲○○挾持中，被甲○○以毆打強暴方法強逼其交出上開應
收帳款等物等語，應非子虛」，顯屬違背證據法則。（六）上訴
人及其選任辯護人於原審已先後具狀聲請傳喚證人劉震東、邊威
、李秀琴、許榮春、高熙治、石德忠等人到庭作證，以明事實真
相；原審亦認有傳喚必要，而傳喚證人劉震東、邊威、許榮春到
庭作證，據證人劉震東、邊威之證言，已足認上訴人並無妨害告
訴人行動自由之行為，原判決以臆測之詞，逕認：「證人劉震
東、邊威於本院（指原審）所陳：未見于禮源被限制自由及是日
下午五點于禮源單獨到陳永和家中等語，均未見被告甲○○於之
前偵審程序中提出，其於相隔十餘年後所提之證人竟能清晰記憶
此事，已屬可疑」，自屬違背法令。（七）原法院更(一)審共同被
告黃健榮被訴妨害自由案件，業經更(一)審判決無罪，該判決已明
白指出黃健榮究係如何與上訴人基於共同犯意聯絡，參與本件以
非法方法剝奪告訴人行動自由之犯行，告訴人並未明確指述；黃
健榮復堅決否認曾對告訴人施暴或參與上訴人共同剝奪于禮源行
動自由之行為；而證人唐麗蘭當時未在現場，並未目睹實情；另
證人劉天生係告訴人策動赴臺北市調查處製作筆錄，應係配合告
訴人，不足採信；至於證人徐清鑫、阮德仁亦俱未見黃健榮有何
施暴行為，此外復查無任何積極證據，足認黃健榮有妨害自由之
犯行，乃為黃健榮無罪之判決，該判決自屬有利於上訴人之證據
，原判決未說明不予採納之理由，有理由不備之違法。（八）原
判決理由既說明：「被告甲○○取得漢邦公司之應收帳款明細表
、收款章、印鑑章、合約章、空白發票等係經由上述途徑取得。
而證人即被害人之兄于定國復於偵查中供證：『甲○○每次去收
款時，都找我去，章都在他那兒』（見偵查卷第一宗第一五九頁
），於本院（指原法院）更(一)審審理時，對本院詢以：『上述偵
查中供證即你每次收款都有去嗎？』，復答稱：『高熙治當時是
鉅岱公司的總經理，但大部分都由我負責，所以甲○○有事不會
問高熙治，會直接來問我，收款也來找我一起去』（見更(一)卷第
二五五頁）；於本院（指原審）審理中亦證稱：『我所說是事實
，前面幾次的收款都有找我去』（見原審卷第二三三頁背面），
就本院（指原審）詢以：『為何要陪同甲○○的人去收款？』，
又答稱：『為了保護我弟弟于禮源』；（見同上卷第二三四頁）
。由證人于定國所證，可認甲○○或其所派之人員前往收款時，
係由當時漢邦公司副總經理即被害人于禮源之兄于定國陪同前往
收款，自無偽造文書之問題。且于定國對本院詢以：『收款的相
關資料，你是否都看過﹖』，又證稱：『有看過，我們與廠商有
簽合約，送貨後試體要經過檢驗，符合標準業主才會付貨款』。
（見同上卷第二三四頁），尤足證甲○○等人收款如無漢邦公司
人員之配合係無法辦理完妥。況依告訴代理人於原審曾提出甲○
○於八十二年四月十二日簽收取得之漢邦公司臺灣銀行活期存款
存摺影本一紙（見第一審卷第二宗第一三六頁），以供甲○○等
人領款，尤足證明甲○○等人收取應收款項並無偽造文書之情事
，而被收取款項之客戶，亦無因陷於錯誤而交付款項之可能；至
甲○○因自己有對漢邦公司二千萬元之債權，則其收取債權是否
有為自己不法所有之意圖，已非無疑；而其收取如事實欄所述金
額之款項後，除用以清償自己之債權外，另有部分分配予其他債
權人或清償漢邦公司廠商部分債務，已據甲○○供陳在卷，證人
劉天生亦坦承有收到約二百萬元等語，此部分清償之事實，應係
收回應收帳款以後之事，其分配款如何分配？是否有易持有為所
有等事實均未見檢察官舉證證明，應均係在前開妨害自由等犯行
完成，至收回帳款後，始有是否易持有為所有之侵占之犯意及犯
行。故果有侵占之犯意及犯行，應均係另行起意，而與起訴妨害
自由犯行部分無牽連犯之關係，實難認係妨害自由犯行並牽連侵
占犯行，本院依法即不得審酌。上開部分經查均為起訴書所未起
訴論及之事實，本院依法亦無須另為無罪判決諭知」，惟其事實
欄仍就上訴人代漢邦公司收得帳款之流向予以認定（即上訴人
命手下龍永年、韓惑生，先後向漢邦公司之客戶共收取應收帳款
四千零三十六萬六千三百四十元，除抵償其自己之債權外，並撥
出部分款項清償漢邦公司積欠其他廠商之債務，及債權人劉天生
、黃健榮及其他之債權人部分債權），顯有事實認定與理由說明
自相矛盾之違法等語。
惟查：原判決依憑上訴人於原審不否認其係松聯幫份子，並供認
：八十二年四月二日晚間，由龍永年陪同于禮源在復興南路場子
打麻將，第二天又由龍永年陪同至其辦公室，翌日晚又同到臺中
縣之泰雅渡假村到晚上六時許等語、告訴人于禮源先後於臺北市
調查處、檢察官偵查、原法院上訴審、更(一)審及原審審理中所為
指述之相互符合部分、證人唐麗蘭、林妙冠、潘桂蓮在偵查中之
證言、證人高熙治於臺北市調查處所為不利於上訴人之供述等證
據資料，認定上訴人有其事實欄所載之妨害自由犯行，已於理由
內詳敘其調查證據之結果及取捨證據認定之理由。並就上訴人否
認犯罪之辯解，及證人高熙治、劉天生、阮德仁、黃家訓、徐清
鑫、黃健榮、劉震東、邊威等人所為有利於上訴人之證言，認俱
非可採，分別予以指駁或說明。復依據刑事訴訟法施行法第七條
之三規定：「民國九十二年一月十四日修正通過之刑事訴訟法施
行前，已繫屬於各級法院之案件，其以後之訴訟程序，應依修正
刑事訴訟法終結之。但修正刑事訴訟法施行前已依法定程序進行
之訴訟程序，其效力不受影響」；說明：「九十二年一月十四日
修正通過之刑事訴訟法，業於同年九月一日施行，本案係於修正
刑事訴訟法施行前繫屬於第一審法院，對於提起上訴之案件，於
修正刑事訴訟法施行前第一審就可得為證據之證據，已依法定程
序調查者，其效力不受影響，仍得為證據。本案告訴人及各證人
先後或於警詢、偵查或原審或本院（指原法院）更(一)審理中供證
在卷，本院於審判期日依法定程序提示筆錄並告以要旨，令被告
辯論而為合法調查，有審判筆錄在卷可稽，揆諸前揭說明，前開
證人等之供述，自有證據能力」。從形式上觀察，原判決並無理
由不備、理由矛盾、不適用法則、適用法則不當、採證違背證據
法則、認定事實不憑證據等違背法令之情形。上訴意旨（一）、
（三）、（五）、（六）置原判決事實欄明確認定及理由內詳予
說明之事項於不顧，就事實審法院無違於證據法則之採證認事自
由判斷職權之合法行使，再為單純事實上爭執，均非合法之第三
審上訴理由。至於上訴人與共犯龍永年、紐大剛間，究係如何為
共犯本件犯罪之犯意聯絡、究係於何時、何地互為犯本罪之謀議
、如何計劃並分擔實施本件犯罪行為及事成之後如何分享利益等
事實，原判決雖未明確認定，惟依原判決事實認定及理由說明，
上訴人與龍永年、紐大剛均已實際參與本件妨害自由犯罪之實施
，並非同謀共同正犯；且渠等所為是否另涉及其他財產犯罪，既
未經檢察官提起公訴，且因係另行起意所為，亦非原判決所得審
究；則渠等究係如何、於何時、地為本件犯罪之謀議及事後有無
分配利得，即無一一認定、說明之必要。上訴意旨（一）另以此
指摘原判決理由不備，殊屬誤會。再者原判決並未採納龍永年、
紐大剛之供述，作為判決之基礎，而係依憑其他調查證據之結果
，認定龍永年、紐大剛係本件犯罪之共犯；且原判決既未對龍永
年、紐大剛為論罪科刑之裁判，自無對檢察官起訴所指被告以外
之人為裁判之問題；亦與司法院釋字第五八二號解釋意旨無違。
而本院九十三年度臺上字第四０二九號判決乃論敘：「刑事審判
上之共同被告，係為訴訟經濟等原因，由檢察官或自訴人合併或
追加起訴，或由法院合併審判所形成，其間各別被告及犯罪事實
仍獨立存在。故共同被告對於其他共同被告之案件而言，為被告
以外之第三人，本質上屬於證人，為確保被告對證人之詰問權，
證人於審判中，應依法定程序，到場具結陳述，並接受被告之詰
問，其陳述始得作為認定被告犯罪事實之判斷依據」；本件既無
採納共犯龍永年、紐大剛之供述，作為判決基礎之情形，復未就
上訴人本人之案件對共犯龍永年、紐大剛為調查，顯與上引司法
院解釋及本院判決所揭示之情形不同，要難比附援引。上訴意旨
（二）執此指摘原判決有不適用法則之違法，顯非依據卷內資料
而為主張。又本院九十五年度臺上字第一五二五號、九十五年度
臺上字第一一九八號判決所論敘者，乃刑事訴訟法第一百五十九
條之二規定，被告以外之人於檢察事務官、司法警察官或司法警
察調查中所為之陳述，與審判中不符時，就該人先後不同之供述
，應如何取捨之問題；並非就不同證人相互間不符之供述，應如
何取捨予以闡述。上訴意旨（四）執上引本院判決，主張原判決
認證人劉天生、高熙治、阮德仁、黃家訓、徐清鑫、黃健榮、劉
震東、邊威等人之證述，與告訴人于禮源、證人唐麗蘭、林妙冠
、于定國、潘桂蓮等人所證不符，而不予採納，竟未審酌各個筆
錄作成之外部情況，復未覆核各該筆錄是否與錄音、錄影相符，
僅憑個人主觀臆測，遽謂證人劉天生、高熙治、阮德仁、黃家
訓、徐清鑫、黃健榮、劉震東、邊威等人於審理中之證言，均係
迴護上訴人之詞，有違刑事訴訟法所採之直接審理及言詞審理原
則等語，顯屬誤會。至於原法院更(一)審共同被告黃健榮被訴妨害
自由案件，雖經更(一)審判決無罪，惟該判決所論：黃健榮究係如
何與上訴人基於共同犯意聯絡，參與以非法方法剝奪告訴人行動
自由之犯行，告訴人並未明確指述；黃健榮堅決否認曾對告訴人
施暴或參與上訴人共同剝奪于禮源行動自由之行為；證人唐麗蘭
當時未在現場，並未目睹實情；證人徐清鑫、阮德仁亦俱未見黃
健榮有何施暴行為；均係針對黃健榮個人情形而言，對上訴人並
非必然有利，自無庸於判決理由內一一敘明；而原判決採納作為
判決基礎之劉天生供述：「（問：于禮源何以不讓帳款交由你去
收？）我老實，故未交我去收，甲○○與于禮源一方面也是朋友
，才交他收」，顯與上訴人及黃健榮是否共犯本件妨害自由犯行
無關，而劉天生其餘供述，是否對上訴人必然有利，上訴意旨復
未具體指明，其執此提起第三審上訴，尚非合法。上訴意旨（七
）以此指摘原判決理由不備，自非合法。又原判決事實認定：「
上訴人命手下龍永年、韓惑生，先後向漢邦公司之客戶共收取應
收帳款四千零三十六萬六千三百四十元，除抵償其自己之債權外
，並撥出部分款項清償漢邦公司積欠其他廠商之債務，及債權人
劉天生、黃健榮及其他之債權人部分債權」，意在說明上訴人收
得款項後之部分流向，非謂其收得之款項已均用於清償漢邦公司
積欠之債務。此與其理由說明：上訴人是否涉有侵占犯行，應係
另行起意，原審不得審酌等語，並無矛盾。上訴意旨（八）執此
指摘原判決理由矛盾，自非依據卷內資料而為主張。綜上所論，
本件上訴違背法律上程式，應予駁回。又本院為法律審，上訴人
提出之九十年六月二十日刑事調查證據聲請狀影本乙份、同年八
月八日答辯暨聲請調查證據聲請狀影本乙份、九十五年二月二十
四日審判程序筆錄乙份及原審法院八十九年度上更(一)字第一二三
七號刑事判決影本乙份，均無從斟酌，附為指明。
據上論結，應依刑事訴訟法第三百九十五條前段，判決如主文。
中    華    民    國  九十五  年    十    月    五    日
                      最高法院刑事第十二庭
                          審判長法官  林  永  茂
                                法官  洪  文  章
                                法官  蘇  振  堂
                                法官  蕭  仰  歸
                                法官  何  菁  莪
      本件正本證明與原本無異
                                      書  記  官
中    華    民    國  九十五  年    十    月   十四   日
                                                      Ｑ


司法院資訊處製作；財團法人民間司法改革基金會備份。
